【裁判字號】    99,上訴,897
【裁判日期】    991005
【裁判案由】    違反槍砲彈藥刀械管制條例
【裁判全文】
臺灣高等法院臺中分院刑事判決         99年度上訴字第897號
上  訴  人
即  被  告  乙○○
選任辯護人  張慶達律師
上  訴  人
即  被  告  甲○○
選任辯護人  李添興律師
上列上訴人因違反槍砲彈藥刀械管制條例案件，不服臺灣臺中地
方法院98年度訴字第3431號中華民國99年4月9日第一審判決（起
訴案號：臺灣臺中地方法院檢察署98年度偵字第19634號、第206
09號），提起上訴，本院判決如下：
    主  文
原判決關於乙○○、甲○○共同未經許可，製造槍砲主要組成零
件未遂部分均撤銷。
乙○○、甲○○第一項撤銷部分均無罪。
    理  由
一、公訴意旨略以：乙○○、甲○○均明知金屬槍管為槍砲之主
    要組成零件，係槍砲彈藥刀械管制條例所列管之違禁物，未
    經主管機關之許可，不得製造或持有，渠等竟共同基於製造
    槍砲之主要組成零件即槍管之犯意聯絡，由乙○○以每支槍
    管新臺幣（下同）200 元之代價，將未銑床加工之金屬槍管
    交由甲○○，再由甲○○將槍管以銑床方式製造，即於98年
    7 月底某日，乙○○在甲○○位於臺中市北屯區舊社巷70號
    之住處，交付甲○○其所持有非屬槍砲主要組成零件之槍身
    8支、槍管樣品1支、金屬槍管5 支，並囑甲○○將其所交付
    之金屬槍管5支，照該槍管樣品1支銑床加工，而甲○○即以
    其所有之銑床工具等對該槍管5 支予以加工，惟嗣未及完成
    ，即為警持臺灣臺中地方法院核發之搜索票（98年度聲搜字
    第3142號），於98年8月12日下午3時許，在甲○○位於臺中
    市北屯區舊社巷70號之住處，當場扣得前揭槍管樣品、未加
    工完成之槍管、槍身等物，並於同日下午4 時30分許，在臺
    中縣豐原市○○路與圓環東路口、乙○○所駕駛之車牌號碼
    UM-1182 號自用小客車上，當場扣得乙○○所有供製造槍砲
    主要組成零件所用之尚非屬主要組成零件之槍管5 支、槍支
    彈簧1梱、槍支保險鈕1包、彈夾彈簧1支、道具槍1支及六角
    扳手1包、銼刀1束、鉗子3支、鑽孔機1臺、砂輪機1 臺、刻
    磨機1臺、鑽頭1束等物，並另扣得改造子彈半成品35顆，而
    查獲上情，因認乙○○、甲○○均涉犯槍砲彈藥刀械管制條
    例第13條第5 項未經許可，製造槍砲主要組成零件未遂罪嫌
    （乙○○另犯未經許可、持有可發射子彈具有殺傷力之改造
    槍枝部分，原審判處有期徒刑1年6月，併科罰金新台幣5 萬
    元，罰金如易服勞役，以新台幣1千元折算1日，經乙○○當
    庭撤回上訴確定）。
二、按犯罪事實應依證據認定之，無證據不得認定犯罪事實；不
    能證明被告犯罪者，應諭知無罪之判決，刑事訴訟法第 154
    條第2項、第301條第1 項分別定有明文。又認定不利於被告
    之事實，須依積極證據，苟積極證據不足為不利於被告事實
    之認定時，即應為有利於被告事實之認定，更不必有何有利
    之證據；認定犯罪事實所憑之證據，雖不以直接證據為限，
    間接證據亦包括在內，然而無論直接或間接證據，其為訴訟
    上之證明，須於通常一般之人均不致有所懷疑，而得確信其
    為真實之程度者，始得據為有罪之認定，倘其證明尚未達到
    此一程度，而有合理性之懷疑存在時，即無從遽為有罪之確
    信，最高法院分別著有30年上字第816 號判例及76年臺上字
    第4986號判例可資參照。且刑事訴訟法第161條已於91年2月
    8日修正公布，其第1項規定：檢察官就被告犯罪事實，應負
    舉證責任，並指出證明之方法。因此，檢察官對於起訴之犯
    罪事實，應負提出證據及說服之實質舉證責任。倘其所提出
    之證據，不足為被告有罪之積極證明，或其指出證明之方法
    ，無從說服法院以形成被告有罪之心證，基於無罪推定之原
    則，自應為被告無罪判決之諭知，亦有最高法院92年度臺上
    字第128號判例意旨可資參照。
三、證據能力部分：按被告以外之人（包括證人、鑑定人、告訴
    人、被害人及共同被告等）於審判外之陳述雖不符刑事訴訟
    法第159條之1至之4等4條之規定，而經當事人於審判程序同
    意作為證據，法院審酌該言詞陳述或書面陳述作成時之情況
    ，認為適當者，亦得為證據；當事人、代理人或辯護人於法
    院調查證據時，知有刑事訴訟法第159條第1項不得為證據之
    情形，而未於言詞辯論終結前聲明異議者，視為有前項之同
    意，同法第159條之5定有明文。立法意旨在於傳聞證據未經
    當事人之反對詰問予以核實，原則上先予排除。惟若當事人
    已放棄反對詰問權，於審判程序中表明同意該等傳聞證據可
    作為證據；或於言詞辯論終結前未聲明異議，基於尊重當事
    人對傳聞證據之處分權，及證據資料愈豐富，愈有助於真實
    發見之理念，且強化言詞辯論主義，使訴訟程序得以順暢進
    行，上開傳聞證據亦均具有證據能力。本案被告乙○○、甲○○及其等選任辯護人、公訴人於本院審理程序時就本院引
    用之下列言詞或書面證據，均未加爭執，且本院審酌證據作
    成之形式，均無瑕疵、與待證事實具有關聯性等情況，認為
    適當，均具有證據能力，合先敘明。
四、公訴人認被告乙○○、甲○○涉犯本件未經許可，製造槍砲
    主要組成零件罪嫌，無非係以被告2 人於警偵訊之供述、甲○○之證詞、內政部警政署刑事警察局鑑驗書及扣案之槍管
    、槍身等證物為其論據。訊據被告乙○○、甲○○均堅決否
    認上開犯行，被告乙○○辯稱：伊將其所持有之槍身8 支及
    槍管樣品1支、金屬槍管5支，交付予甲○○，並以每支槍管
    200元之代價，囑託甲○○將該5支金屬槍管照槍管樣品車邊
    槽，係為製作玩具槍，要賣給玩具槍模型店之用，且伊交予
    甲○○之槍管均為實心未貫通之槍管，根本不具有殺傷力，
    況甲○○僅在槍管邊銑溝槽，並無任何貫通槍管之行為，並
    未違法等語。被告甲○○辯稱：伊受被告乙○○之託，要將
    其交付之5 支槍管銑溝槽，是作為玩具槍之用，伊僅單純將
    槍管銑溝槽，並未為其他貫通槍管等違法行為等語。
五、經查：
  (一)乙○○於98年7 月底某日，在臺中市北屯區舊社巷70號甲○○住處，交付甲○○槍身8 支、槍管樣品1支、金屬槍管5支
    ，並以銑床加工1支200元之代價，囑託甲○○將該5 支金屬
    槍管，照該槍管樣品1 支銑床加工，甲○○同意後即以其所
    有之銑床等工具加工，惟未及完成，即為警持搜索票於98年
    8月12日下午3時許，在上址查獲，並當場扣得前揭槍管樣品
    、未加工完成之槍管、槍身等物之情，業據被告乙○○、甲○○於警偵訊時供述明確。員警另於同日下午4 時30分許，
    在臺中縣豐原市○○路與圓環東路口、乙○○所駕駛之車牌
    號碼UM-1182號自用小客車上，當場扣得乙○○所有之槍管5
    支、槍支彈簧1梱、槍支保險鈕1包、彈夾彈簧1支、道具槍1
    支及六角扳手1包、銼刀1束、鉗子3支、鑽孔機1臺、砂輪機
    1臺、刻磨機1臺、鑽頭1 束、子彈半成品35顆等物，亦據被
    告乙○○於警偵訊時供述屬實，並有上揭扣案之證物足資佐
    證。
  (二)本案扣案物經送內政部警政署刑事警察局鑑驗結果：「一、
    ‧‧‧‧二、送鑑槍管11枝，鑑驗情形如下：(一)10枝，認均
    係土造金屬槍管半成品。（如照片一一～一二）（二）1 枝
    ，認係金屬槍管(內具阻鐵)。(如照片一三～一四)三、送鑑
    改造槍身8枝，鑑定情形如下：（一）7枝，認均係氣體動力
    式槍枝之進氣裝置。（如照片一五）（二）1 枝（槍枝管制
    編號0000000000），認係氣體動力式槍枝，以小型高壓氣體
    鋼瓶內氣體為發射動力，經檢視，欠缺槍托、氣瓶室，且扳
    機功能損壞，無法發射彈丸，認不具殺傷力。（如照片一八
    ）四、送鑑零件1 包，認分係金屬復進簧桿、金屬撞針、金
    屬擊錘、金屬鉤拔、金屬保險鈕、金屬槍管固定鈕、撞針擋
    板、金屬扳機連動桿、楔形塊、金屬彈簧等物。（如照片一
    九）五、送鑑子彈35顆，認均係非制式金屬彈殼。（如照片
    二○）」，有內政部警政署刑事警察局98年9 月28日刑鑑字
    第0000000000號鑑驗書1 份在卷可憑（見原審院卷第61至63
    頁），足認前揭扣案槍管、槍身、子彈等物，均不具有殺傷
    力。
  (三)就前揭扣案物品，經原審函詢內政部警政署刑事警察局：「
    （一）本案送鑑物品中，送鑑槍管、槍身、零件中何者係屬
    槍砲之主要組成零件？（二）送鑑槍管、槍身、零件中，有
    無足供組成槍砲之用者？（三）送鑑槍管10支認半成品及 1
    支內具阻鐵部分，有何加工之痕跡？是否均已貫通？其上須
    何加工之行為始足以供組成槍砲之用？」，內政部98年11月
    4日內授警字第0980871993號函覆以:「本案參據本部警政署
    刑事警察局98年9 月28日刑鑑0000000000號鑑驗書所載，審
    認如下：（一）『送鑑槍管I1枝：10枝，均係土造金屬槍管
    半成品；1 枝，係金屬槍管(內具阻鐵)。』按槍砲彈藥刀械
    管制條例第4條第2 項:『前項第一款、第二款槍砲、彈藥，
    包括其主要組成零件。但無法供組成槍砲、彈藥之用者，不
    在此限。』本部於86年11月24日臺(86)內警字第8670683 號
    公告（以下簡稱公告）所指『無法供組成槍砲、彈藥之用者
    』，係指『經加工、改(製)造成為飾品或其他器械者』，或
    『經使用、破壞或變形，非加工、修護不能再供組成槍砲、
    彈藥者』情形之一。前揭土造金屬槍管半成品及金屬槍管（
    內具阻鐵），均係金屬管已具槍管雛形，惟尚須加工，才能
    供組成槍砲使用，符合『經使用、破壞或變形，非加工、修
    護不能再供組成槍砲、彈藥』之情形，爰認非屬公告之槍砲
    主要組成零件。（二）『送鑑改造槍身8枝；7枝，均係氣體
    動力式槍枝之進氣裝置；1枝，係氣體動力式槍枝(槍枝管制
    編號0000000000 號)，以小型高壓氣體鋼內氣體為發射動力
    ，經檢視，欠缺槍托、氣瓶室，且扳機功能損壞，無法發射
    彈丸，認不具殺傷力。』氣體動力式槍枝之進氣裝置，審認
    非屬公告之槍砲主要組成零件；不具殺傷力之氣體動力式槍
    枝，審認非屬槍砲彈藥刀械管制條例第4條第1項第1款之『
    槍砲』。（三）『送鑑零件1 包，係金屬復進簧桿、金屬撞
    針、金屬擊錘、金屬抓子鉤、金屬保險鈕、金屬槍管固定鈕
    、撞針擋板、金屬扳機連動桿、鍥型塊、金屬彈簧等物。』
    前揭零件，審認均非屬公告之槍砲主要組成零件。」，亦有
    內政部警政署刑事警察局內授警字第0980871933號函（見原
    審卷第85、86頁）1 份在卷可稽，足認前揭扣案槍管、槍身
    、零件等物，均非屬槍枝之主要組成零件。
  (四)原審再就扣案槍管函詢內政部警政署刑事警察局：「（一）
    送鑑槍管10枝認半成品及1 枝內具阻鐵部分，有何加工之痕
    跡、行為？其槍管內部有無撞線或其它加工痕跡？是否均已
    貫通？該10枝半成品與1 枝樣品間有何不同？其尚需何加工
    之行為始足以供組成槍砲之用？（二）本案扣案相關鉗子、
    鎖孔機、砂輪機、刻磨機等物是否足供為上開槍管加工為具
    殺傷力之槍管所用？（三）依相關供述，扣案部分槍管似業
    已「銑床」，即於槍管旁車一條溝以利滑套鑲上，則扣案槍
    管是否確有此加工痕跡？該加工行為是否為製造具殺傷力槍
    管，或組成具殺傷力槍枝之必要行為？又是否為與本案其餘
    扣案物（如槍身等）組合之必要加工行為？」。該局函覆以
    :「二、有關送鑑槍管11枝（10枝半成品、1枝內具阻鐵，分
    別予以編號1至11，如照片1至9 ）之相關疑義，其檢視外觀
    結果詳述如後附表1 <按即如附表一>，另上述槍管需經何種
    加工始可供組成槍砲之用，因涉行為人知識經驗及技術等因
    素，本局無法研判。三、有關扣案工具鉗子、鎖孔機、砂輪
    機、刻磨機等物是否足供為上開槍管加工為具殺傷力之槍管
    所用，因涉行為人知識經驗及技術等因素，本局無法研判。
    四、經檢視送鑑槍管10枝（半成品），除編號5 槍管不具溝
    槽外，餘編號1至4及編號6至10槍管等9枝，在槍管基座左右
    兩側有1 溝槽，其功用係使槍管可組裝於槍身使用，欠缺該
    溝槽，槍管即無法組合於槍身上，故該溝槽為製造槍管之必
    要行為。」，有內政部警政署刑事警察局99年2 月10日刑鑑
    字第0990000285號函（見原審卷第174至178頁）1 份在卷可
    憑。本院於99年7月21日就前開槍管10枝（不含編號5），其
    上溝槽是否適合於槍管組合於槍身，及該溝槽予槍砲主要組
    成零件有無關聯性？再函詢內政部警政署刑事警察局，該局
    函覆稱：「（一）、編號1至4 及6至10槍管，無法組合於槍
    身供組成槍枝使用。（二）編號11槍管，可供組合於槍身供
    組成槍枝使用。」有該局99年8 月13日刑鑑字第0990101367
    號函（見本院卷第179頁）1 份附卷可憑，核與前函（99年2
    月10日刑鑑字第0990000285號函）所附表1 末列相符（見原
    審卷第175頁），是已明確認定編號1至4及6至10槍管上之溝
    槽，無法組合於槍身供組成槍枝使用，是縱認被告甲○○就
    上開槍管確有銑溝槽之行為，其所為是否足以認定為製造槍
    枝主要零組件之行為，即有疑義。
  (五)證人丙○○於本院審理時具結證稱：「（請問證人你是否為
    斗六迪士耐玩具店店主？）是的。」、「（你是否認識在庭
    被告乙○○？）不認識。」、「（幾年前有無人拿玩具槍槍
    管跟你接洽買賣一事？）有人找過，但是沒有印象，那都是
    合法的。」、「（請你確認在庭被告是否有找過你？）沒有
    印象，客人很多。」、「（依照你的專業，店裡買賣的玩具
    槍槍管有無做溝槽？）幾乎每支槍都會有溝槽。」、「（你
    的玩具店有無收購玩具槍槍管？）只要合法的我們都收，依
    槍砲彈藥管制條例有不具殺傷力的組件應該都沒有差別。」
    、「（你收購的槍管是否有貫通？）管制槍是以鑑定有無殺
    傷力為準，沒有貫通就沒有殺傷力，但我們不一定會收購，
    會看狀況，我跟對方不太熟悉也沒有理由收購，如是玩具槍
    、瓦斯槍就可以。如果槍管有貫通收購一定是違法，不可能
    收購。」、「（這些槍管中是否有玩具槍的槍管？提示扣案
    之11枝槍管）可以當玩具槍的槍管。」、「（槍管上之銑溝
    槽做何用？）裝在玩具槍槍身上面，直接插進去就可以，沒
    有貫通當裝飾用，如果無殺傷力當裝飾用。有的能裝，有的
    不能裝。」、「（銑溝槽銑多少寬度運用在何槍枝上？）銑
    出多少寬度就可以裝在特定玩具槍上。」、「（根據你的專
    業，這些銑溝槽是否要裝在某些特定槍枝上面？）是的。」
    、「（你看裡面有幾種型式？）槍管編號11是華山原廠92玩
    具槍模型。」、「（槍管編號11槍管貫通一半是指何意？）
    防止射出。一般玩具槍就是沒有貫通或是做一半。」、「（
    編號5 之槍管？）如果做起來應該是做成華山92玩具槍模型
    ，純粹是材質不一樣，沒有任何貫通痕跡。」、「（其他有
    銑溝槽的槍管即編號1至10，除編號5外？）這些是有銑溝槽
    沒錯，應該做在華山92玩具槍上裝飾用，因沒有貫通就無殺
    傷力。」、「（銑溝槽出來與樣品，不太一樣？）銑溝槽的
    部分與樣品看起來是相似的。」等語甚詳（見本院卷第 153
    頁至154 頁）。證人丙○○經營玩具槍、模型槍店多年，其
    既不認識被告乙○○，又不記得乙○○多年前是否曾至其店
    內兜售玩具槍或玩具槍槍管，與被告乙○○應無任何利害關
    係，衡情應無陷自身於偽證重罪及偏袒被告2 人之必要，其
    所為證詞應屬客觀公正。被告甲○○於偵查中固曾以證人身
    分證稱：乙○○拿槍管請伊銑溝槽，應該是要組裝槍械之用
    等語。惟「組裝槍械」之情形可能有多種，即有組裝成具有
    殺傷力槍械之可能，亦有組裝成裝飾用之模型槍、組裝成專
    供玩樂用之玩具手槍之可能。況依證人丙○○所證，模型槍
    、玩具槍為了將槍身套上槍管，槍管均有銑溝槽之情形；經
    提示扣案之槍管11枝供其辨識，其證稱：都可以當作玩具槍
    之用等語；並證稱：依其專業，店裡買賣的玩具槍槍管幾乎
    都會有溝槽，只要合法的、不具殺傷力的槍枝，店裡都會買
    等語。參酌上開扣案之槍管確實均未貫通，扣案之槍管、槍
    身、子彈、零件等物，均不具有殺傷力，亦均非屬槍枝之主
    要組成零件，已詳述如前。益徵被告乙○○辯稱：其係要作
    玩具槍販賣等語；被告甲○○辯稱：乙○○委託其將槍管銑
    溝槽，是要作玩具槍之用等語，即非絕無可能。
六、綜上所述，上開扣案之槍管、槍身、子彈、零件等物，既均
    不具有殺傷力，且均非屬槍枝之主要組成零件，雖被告甲○○受被告乙○○之託，就槍管為銑溝槽之行為，或知悉被告
    乙○○所為係要組裝槍械，然「組裝槍械」可能涉及非法，
    亦可能係合法行為（如玩具手槍），已如前述，自不能據此
    即推斷被告乙○○、甲○○主觀上有製造槍枝主要組成零件
    之犯意，更不能以被告乙○○曾有多次違反槍砲彈藥刀械管
    制條例等前科，而推論其本次提供槍管僱請被告甲○○銑溝
    槽，其主觀上必具有違法之意思。揆諸前開最高法院判決與
    判例意旨，既難以證明被告2 人上開就槍管銑溝槽之行為，
    主觀上具有製造槍枝主要零件之犯意，自難僅以其等客觀上
    有就槍管為銑溝槽之行為而入罪，是被告2 人上開辯解堪以
    採信。此外，復查無其他積極證據足認被告2 人確有公訴人
    所指之犯行，被告等此部分犯行即屬不能證明。原審未經詳
    察，遽予論罪科刑，即有違誤，自應由本院將被告2 人共同
    未經許可，製造槍砲主要組成零件未遂部分撤銷改判，諭知
    被告2人此部分無罪之判決。
據上論斷，應依刑事訴訟法第369條第1項前段、第364條、第301
條第1項，判決如主文。
本案經檢察官丁○○到庭執行職務。
中    華    民    國    99    年    10    月    5     日
            刑事第三庭  審判長法  官  王  增  瑜
                              法  官  廖  柏  基
                              法  官  唐  光  義
以上正本證明與原本無異。
如不服本判決應於收受送達後十日內向本院提出上訴書狀，其未
敘述上訴理由者，並得於提起上訴後十日內向本院補提理由書（
均須按他造當事人之人數附繕本）「切勿逕送上級法院」。
                              書記官  呂  安  茹
中    華    民    國    99    年    10    月    5     日

司法院資訊處製作；財團法人民間司法改革基金會備份。
